【裁判字號】    99,訴,959
【裁判日期】    990803
【裁判案由】    損害賠償
【裁判全文】
臺灣臺中地方法院民事判決  99年度訴字第959號
原      告  利迦產物保險代理人有限公司
法定代理人  乙○○
被      告  中央保險經紀人有限公司
兼法定代理人甲○
共      同
訴訟代理人  陳鴻飛律師
上列當事人間因偽造文書等案件，經原告提起刑事附帶民事訴訟
，請求侵權行為損害賠償事件（本院99年度附民字第58號），經
本院刑事庭裁定移送前來，本院於民國99年7月20日言詞辯論終
結，判決如下：
    主    文
原告之訴及其假執行之聲請均駁回。
    事實及理由
壹、程序方面：
    按訴狀送達後，原告不得將原訴變更或追加他訴，但擴張或
    減縮應受判決事項之聲明者，不在此限，民事訴訟法第255
    條第1項第3款定有明文。本件原告起訴時第一項聲明原請求
    ：被告應連帶給付原告新台幣（下同）300萬元，及自起訴
    狀繕本送達翌日起至清償日止，按年息5%計算之利息；嗣於
    本院審理中減縮聲明為：被告應連帶給付原告188萬8,057元
    ，及自起訴狀繕本送達翌日起至清償日止，按年息5%計算之
    利息；揆諸前述規定，依法應予准許。
貳、實體方面：
一、原告主張略以：
  (一)被告甲○係被告中央保險經紀人有限公司之負責人（下稱中
    央保險公司），緣於民國96年間，因原告承攬兆豐產物保險
    股份有限公司（下稱兆豐產物保險公司）之軍民利家傷害保
    險專案，而與原告就前開兆豐產物保險公司之軍民利家傷害
    保險專案成立合作關係。適於96年11月28日，訴外人郭糧源
    向被告中央保險公司業務員陳福慧就兆豐產物保險公司前開
    軍民利家傷害保險專案為續（加）保之申請，郭糧源並將加
    保之申請資料（其中加保之人員包含郭糧源、李娸安、郭芳
    龍、林玫君）填妥後，交付陳福慧收受，並由陳福慧將前開
    郭糧源加保之申請資料轉交予被告中央保險公司，代為向原
    告申請續（加）保。詎被告甲○竟指示其助理陳曉玲，於不
    詳時日，由陳曉玲偽造郭糧源之署名，另外以郭糧源之名義
    填具申請表格，並刪除其所加保之郭芳龍之資料，再將前開
    偽造之申請資料寄送原告，由原告轉送兆豐產物保險公司，
    兆豐產物保險公司因而同意郭糧源前開續保之申請，保險契
    約於96年12月3日生效（保單號碼為0195GPA0169 7號）。被
    告甲○另指示陳曉玲於不詳時日，由陳曉玲偽造郭芳龍之簽
    名，並單獨填寫1張加保申請，並在偽造郭芳龍之申請加保
    表格上，隱匿郭芳龍有中度精神分裂之病史，嗣並將前開偽
    造之申請資料寄送原告，由原告轉送兆豐產物保險公司，導
    致兆豐產物保險公司承辦人員因無法審酌前開郭芳龍的精神
    分裂症之病症，陷於錯誤，而同意郭芳龍之申請，該保險契
    約於96年12月3日生效（保單號碼為0196GPA0000000號），
    被告甲○以此方式詐得郭芳龍佣金150元。嗣於97年9月28日
    ，郭芳龍因溺斃而死亡，郭糧源向兆豐產物保險公司請求郭
    芳龍前開意外險之保險金時，經原告核對郭芳龍之入保申請
    相關資料，始悉前情。
  (二)原告公司自93年間成立以來，本於保險經營建立於最大誠信
    原則，即以誠實經營，克盡職責處理保險事務。基此，原告
    取得各產物保險公司的信任，核保理賠授權範圍逐日遞增。
    保險事業乃基於「誠信」所生，而被告甲○及被告中央保險
    公司為圖己之便利，偽造被保險人簽字，無視被保險人利益
    及託付的責任，已違反保險法規定，不僅使被保險人的保險
    效力未定，保險公司的核保及理賠作業也大受影響。然由被
    告中央保險公司業務及助理之證詞得知，訴外人郭芳龍事件
    只是冰山一角，被告積非成是、知法犯法之行為實無可恕。
    再者，訴外人郭芳龍之理賠案在原告遊走下，兆豐產物保險
    公司已給付保險金額100萬元結案；惟兆豐產物保險公司對
    原告之信任及授權在事件處理後亦一併作負面評等，且在保
    險業界以訛傳訛下，原告商譽受害甚深，幾乎已蕩然無存。
    爰依民法第184條、第188條規定，請求被告甲○、中央保險
    公司連帶賠償原告如下損害：
    1.營業損失：依財政部臺灣省中區國稅局營業人銷售額與稅
      額申報書96年度銷項營業收入合計541萬8,583元、97年度
      銷項營業收入合計483萬5,796元；正常營運狀況下原告98
      年度銷項營業收入預估為500萬元。但自97年底郭芳龍事
      件發生，責任未能釐清之前，保險公司受理原告要保資料
      即採核保、理賠從嚴方式，致使業務推展百般困擾，客戶
      抱怨連連進而流失，致營業額非但未能成長至預估值，原
      告98年度銷項營業收入僅合計為286萬6,943元，被告之行
      為顯已造成原告98年度營業銷項損失213萬3,057元（計算
      式：5,000,000－2,866,943＝2,133,057）。又依財政部
      97年度營利事業各業所得額及同業利潤標準表表列－保險
      代理同業標準淨利率為27%計算，原告損失之預期利益為
      57萬5,925元（計算式：2,133,057×27%＝575,925），是
      被告應賠償原告營業損失57萬5,925元。
    2.商譽損失：以原告96、97、98年度三年度銷項營業收入平
      均值百分之三十計算此部分損害，金額為131萬2,132元（
      計算式：4,373,774元×30%＝1,312,132元）。
    3.並聲明：被告應給付原告188萬8,057元，及自起訴狀繕
      本送達翌日起至清償日止，按年息5%計算之利息。願供
      擔保請准宣告假執行。
二、被告答辯略以：
  (一)刑事事實認定部分，被告甲○之刑事責任均認為是詐得郭芳
    龍之保險佣金150元，所以原告請求188萬8,057元顯然欠缺
    證據，另本件侵權行為發生日期為96年12月3日，原告起訴
    時為99年1月20日，顯已罹於消滅時效。
  (二)原告請求關於營業上損失並非因被告甲○刑事案件所生之損
    害，二者並無因果關係。
  (三)並聲明：駁回原告之訴及假執行之聲請。願供擔保請准
    宣告免為假執行。
三、兩造經本院試行整理並簡化爭點，結果如下：
  (一)兩造不爭執事項：
    (1)被告甲○係被告中央保險公司之負責人，於96年間因原告
      承攬兆豐產物保險公司之軍民利家傷害保險專案，而與原
      告就前開兆豐產物保險公司之軍民利家傷害保險專案成立
      合作關係。
    (2)96年11月28日，訴外人郭糧源向被告中央保險公司業務員
      陳福慧就兆豐產物保險公司前開軍民利家傷害保險專案為
      續保（其中郭芳龍為新加保）之申請，郭糧源並將加保之
      申請資料（其中加保之人員包含郭糧源、李娸安、郭芳龍
      、林玫君）填妥後，由郭糧源交付陳福慧收受，並由陳福
      慧將前開郭糧源加保之申請資料轉交予陳曉玲，代為向原
      告申請加保。
    (3)被告甲○指示陳曉玲於不詳時日，由陳曉玲偽造郭糧源之
      署名，另外以郭糧源之名義填具申請表格，並刪除其所加
      保之郭芳龍之資料，再將前開偽造之申請資料寄送原告，
      由原告轉送兆豐產物保險公司，兆豐產物保險公司因而同
      意郭糧源前開加保之申請，保險契約於96年12月3日生效
      （保單號碼為0195GPA01697號）。被告甲○另指示陳曉玲
      於不詳時日，由陳曉玲偽造郭芳龍之簽名，並單獨填寫1
      張加保申請，並在偽造郭芳龍之申請加保表格上，隱匿郭
      芳龍有中度精神分裂之病史，嗣並將前開偽造之申請資料
      寄送原告，由原告轉送兆豐產物保險公司，致兆豐產物保
      險公司承辦人員因無法審酌前開郭芳龍的精神分裂症之病
      症，陷於錯誤，同意郭芳龍之申請，該保險契約於96年12
      月3日生效（保單號碼為0196GPA0000000號）。
    (4)嗣於97年9月28日，郭芳龍因溺斃而死亡，郭糧源向兆豐
      產物保險公司請求郭芳龍前開意外險之保險金時，經原告
      核對郭芳龍之入保申請相關資料，始悉前情。
    (5)郭芳龍前開意外險之保險金已由兆豐產物保險公司理賠給
      付其家屬。
    (6)兆豐產物保險公司之軍民利家傷害保險專案於97年7月間
      停辦。
  (二)本件爭執事項（要點）在於：原告依據侵權行為之規定，請
    求被告連帶給付188萬8,057元（包括98年度營業收入減少之
    所失利益57萬5,925元、商譽損失131萬2,132元），及自起
    訴狀繕本送翌日起至清償日止，按年息5%計算之利息，是否
    有理由？
四、本院之判斷：
  (一)查被告甲○與訴外人陳曉玲因前述共同偽造文書行為，致兆
    豐產物保險公司承辦人員無法審酌郭芳龍的精神分裂症之病
    症，陷於錯誤而同意郭芳龍之加保，及同意郭糧源、李娸安
    、林玫君之續保，嗣於97年9月28日，郭芳龍因溺斃而死亡
    ，兆豐產物保險公司已賠付郭芳龍之家屬等情，為兩造所不
    爭執，堪信為真實。本件所應審究者，乃原告依據侵權行為
    之規定，請求被告連帶給付188萬8,057元，及自起訴狀繕本
    送翌日起至清償日止，按年息5%計算之利息，是否有理由？
  (二)經查，郭芳龍前開意外險之理賠金係由兆豐產物保險公司給
    付，而非原告所給付，此為原告所自認，故原告並未因被告
    甲○之偽造文書行為，而有何具體之損失。
  (三)原告公司98年度營業收入較預估值減少213萬3,057元與被告
    甲○之偽造文書行為之間，並無相當因果關係
    (1)按損害賠償之債，以有損害之發生及有責任原因之事實，
      並二者之間，有相當因果關係為成立要件。故原告所主張
      損害賠償之債，如不合於此項成立要件者，即難謂有損害
      賠償請求權存在（最高法院48年台上字第481號判例參照
      ）。次按損害賠償之債之成立，其損害之發生與有責原因
      事實間，所謂之相當因果關係，係指依經驗法則，綜合行
      為當時所存在之一切事實，為客觀之事後審查，在一般情
      形上，有此環境、有此行為之同一條件，足以發生同一之
      結果者，該條件即為發生結果之相當條件，其行為與結果
      為有相當之因果關係。反之，若在一般情形上，有此同一
      條件存在，依客觀之審查，不必皆發生此結果，該條件與
      結果尚非相當，而僅屬偶發之事實，其行為與結果間即難
      認為有相當因果關係（最高法院96年度台上字第2032號判
      決意旨參照）。
    (2)原告雖陳稱：該公司96年度銷項營業收入為541萬8,583元
      、97年度銷項營業收入為483萬5,796元，在正常營運狀況
      下原告98年度銷項營業收入預估為500萬元，但自97年底
      郭芳龍事件發生，責任未能釐清之前，保險公司受理原告
      要保資料即採核保、理賠從嚴方式，致使業務推展百般困
      擾，客戶抱怨連連進而流失，致營業額非但未能成長至預
      估值，98年度營業收入僅286萬6,943元，被告甲○之行為
      顯已造成原告98年度營業銷項損失213萬3,057元云云。惟
      查，保險公司受理投保、理賠之申請，本應依法受理及審
      核，如符合投保、理賠條件者，即應予核准；反之，如不
      符合投保、理賠要件者，即應予拒絕。被告甲○之偽造文
      書行為僅屬單一個案，縱導致保險公司從嚴審核，至多亦
      僅促使保險公司依法謹慎審核，並不致於使保險公司逾越
      法律規定，而使原應核准者，變成不予核准。故原告所稱
      ：保險公司受理原告要保資料即採核保、理賠從嚴方式，
      致使業務推展百般困擾，客戶抱怨連連進而流失，致營業
      額非但未能成長至預估值云云，純屬臆測之詞，不足採信
      。
    (3)原告公司於98年底之前都是與兆豐產物保險公司合作，從
      99年起始增加了富邦產物保險股份有限公司、台壽保產物
      保險股份有限公司、新安東京海上產物保險股份有限公司
      ，故原告公司在98年底之前營業收入都是來自兆豐產物保
      險公司等情，此為原告所自認。又比對原告所提出之「營
      業人銷售額與稅額申報書」與其96、97年度軍民利家專案
      每月營業收入，可知原告公司主要營業收入均來自兆豐產
      物保險公司之軍民利家專案，自97年7月兆豐產物保險公
      司停辦軍民利家專案後，原告公司之營業收入即隨之下降
      。參以，97年下半年至98年上半年適逢全球金融風暴，百
      業蕭條，此為眾所周知之事。故原告公司98年度營業收入
      未達預估值且較97年度減少，應係因軍民利家專案停辦及
      適逢金融風暴所致，而與被告甲○之偽造文書行為無關。
  (四)原告未能證明其受有商譽損失131萬2,132元
    (1)按民事訴訟如係由原告主張權利者，應先由原告負舉證之
      責，若原告先不能舉證，以證實自己主張之事實為真實，
      則被告就其抗辯事實即令不能舉證，或其所舉證據尚有疵
      累，亦應駁回原告之請求，最高法院17年上字第917號著
      有判例可資參照。本件原告主張其商譽受損，自應由原告
      負舉證責任。
    (2)原告雖另陳稱：在保險業界以訛傳訛下，原告之商譽受害
      甚深，幾乎已蕩然無存，以原告96、97、98年度三年度銷
      項營業收入平均值百分之三十計算此部分損害，金額為
      131 萬2,132元（計算式：4,373,774元×30%＝1,312,132
      元）云云。惟查，被告甲○之偽造文書行為對原告公司必
      然造成相當程度之困擾，固屬無庸置疑，然原告公司在98
      年底之前僅與兆豐產物保險公司合作，其全部營業收入都
      來自兆豐產物保險公司，從99年起又增加了富邦產物保險
      股份有限公司、台壽保產物保險股份有限公司、新安東京
      海上產物保險股份有限公司等情，已如前述。由此可知，
      兆豐產物保險公司於97年底郭芳龍事件發生後，並未因而
      歸咎於原告公司，仍繼續與原告公司合作，且兆豐產物保
      險公司業已於刑事第二審另案對被告提起刑事附帶民事賠
      償，亦據被告陳明在卷，益證兆豐產物保險公司全然知悉
      郭芳龍事件純屬被告甲○所為，尚與原告公司無涉。其次
      ，若謂原告公司之商譽在保險業界業已蕩然無存，則原告
      何以能增加與富邦產物保險股份有限公司、台壽保產物保
      險股份有限公司、新安東京海上產物保險股份有限公司合
      作之業務。再者，原告謂其商譽受損之金額係以96、97、
      98 年度三年度營業收入平均值百分之三十計算，金額為
      131 萬2,132元云云，亦屬缺乏根據。此外，原告並未提
      出客觀證據證明其商譽確因此受損，故原告主張其商譽受
      損一事，尚屬不能證明。
  (五)綜上所述，原告主張被告甲○之偽造文書行為導致其營業收
    入減少及商譽受損，尚屬不能證明，自不可採。從而，原告
    依據侵權行為之規定，請求被告連帶給付188萬8,057元，及
    自起訴狀繕本送翌日起至清償日止，按年息5% 計算之利息
    ，為無理由，應予駁回；其假執行之聲請亦因而失所依附，
    併駁回之。
  (六)本件原告提起刑事附帶民事訴訟，而由本院刑事庭依刑事訴
    訟法第504條第1項規定，裁定移送前來，依同條第2項規定
    免繳納裁判費，且於本院審理期間，亦未滋生其他訴訟必要
    費用，並無訴訟費用負擔問題，附予敘明。
  (七)本件事證已臻明確，兩造其餘主張、陳述及所提之證據，經
    審酌後於判決結果無影響，無一一論述之必要，附此敘明。
中    華    民    國    99    年    8     月    3     日
                  民事第四庭    法  官  陳文燦
正本係照原本作成。
如對本判決上訴，須於判決送達後20日內向本院提出上訴狀。如
委任律師提起上訴者，應一併繳納上訴審裁判費。
中    華    民    國    99    年    8     月    3     日
                                書記官  林玉門

司法院資訊處製作；財團法人民間司法改革基金會備份。
